臺灣嘉義地方法院交通事件裁定　　　　100年度交聲字第801號
原處分機關　交通部公路總局嘉義區監理所
異　議　人　陳克任
上列異議人即受處分人因違反道路交通管理處罰條例案件，對於
交通部公路總局嘉義區監理所於民國100年8月30日所為之處分（
原處分案號：嘉監義裁字第裁76-L00000000號），聲明異議，本
院裁定如下：
    主  文
原處分撤銷。
陳克任汽車駕駛人，駕駛汽車經測試檢定酒精濃度超過規定標準
，吊扣輕型機器腳踏車駕駛執照壹年，並應接受道路交通安全講
習。
    理  由
一、聲明異議意旨略以：異議人即受處分人（下稱異議人）陳克
    任於民國99年7月12日晚間11時許，於嘉義市○○街64號處
    ，飲用半瓶高梁酒後，已達意識不清而不能駕駛動力交通工
    具，竟仍騎乘車牌號碼UK6-325號之輕型機車，行經嘉義市
    ○○路152號前，不慎擦撞前方由王崇旭所駕駛之自用小客
    車，為警送醫救治，並於翌日（13日）凌晨0時10分，做酒
    精測試，測得酒精濃度每公升1.34毫克，嗣遭交通部公路總
    局嘉義區監理所（下稱嘉義區監理所）以嘉監義裁字第裁76
    -L00000000號之違反道路交通管理事件裁決書（下稱本件裁
    決書），裁決應處新台幣45,000元之罰鍰，並吊扣駕照及參
    加道路交通安全講習。然查，異議人因酒駕涉及公共危險罪
    ，已經臺灣嘉義地方法院檢察署檢察官處緩起訴處分，期間
    1 年，並已向檢察署指定之公益目的團體提供義務勞務完畢
    ，基於一罪不二罰，上開罰鍰部分應予撤銷，爰聲明異議等
    語。
二、按汽車駕駛人飲用酒類或其他類似物後其吐氣所含酒精濃度
    超過每公升0.25 毫克或血液中酒精濃度超過0.05%以上者，
    不得駕車；汽車駕駛人，駕駛汽車經測試檢定酒精濃度超過
    規定標準者，處1萬 5千元以上6萬元以下罰鍰，並當場移置
    保管該汽車及吊扣其駕駛執照1 年；汽車駕駛人有上開情形
    者，應接受道路交通安全講習，道路交通安全規則第 114條
    第2款、道路交通管理處罰條例第35條第1項第1款、第 24條
    第1項第2款分別定有明文。又違反道路交通管理事件裁決書
    處罰主文欄，吊扣汽車牌照或駕駛執照處分，應記明應受吊
    扣之汽車牌照或駕駛執照名稱、號碼及吊扣期間，違反道路
    交通管理事件統一裁罰基準及處理細則第43條第2項第3款亦
    有所明定。
三、再按一行為同時觸犯刑事法律及違反行政法上義務規定者，
    依刑事法律處罰之。但其行為應處以其他種類行政罰或得沒
    入之物而未經法院宣告沒收者，亦得裁處之。前項行為如經
    不起訴處分或為無罪、免訴、不受理、不付審理之裁判確定
    者，得依違反行政法上義務規定裁處之，行政罰法第26條定
    有明文，此所謂一事不二罰原則。而探究其立法目的，無非
    以一行為同時觸犯刑事法律及違反行政法上義務規定時，由
    於刑罰與行政罰同屬不法行為之制裁，而刑罰之懲罰作用較
    強，依刑事法律處罰即足資警惕，實無一事二罰再處行政罰
    之必要，且刑事法律處罰，由司法機關依法定程序為之，亦
    較符正當法律程序，自應優先適用。然「罰鍰」以外之沒入
    或其他種類行政罰，因兼具維護公共秩序之作用，為達行政
    目的，行政機關仍得併予裁處；而此處所稱之「其他種類行
    政罰」，係指違反行政法上義務應受裁罰性不利處分之謂，
    依行政罰法第2 條規定，應包括限制或禁止行為之吊扣證照
    處分及警告性講習處分。
四、又刑事訴訟法第253條之1所指緩起訴處分，其內容、要件與
    依刑事訴訟法第252 條所為不起訴處分迥異，緩起訴處分為
    介於起訴與微罪職權不起訴間之緩衝設計，倘檢察官為緩起
    訴處分時，依刑事訴訟法第253條之2第1項規定對被告課予
    負擔或為其他指示，雖非刑罰，然被告另需於一定期間內遵
    守或履行刑事訴訟法第253條之2第1項各款所規定之金錢給
    付、勞務給付及處遇措施等事項，自非得與「不起訴」處分
    等同視之，且倘涉及被告之人身自由及財產拘束，產生未經
    裁判即終局處理案件之實質效果，自應考慮被告意願。是以
    ，無論檢察官課予被告以上何種負擔，雖此等負擔並非「刑
    罰」，但仍是一種特殊的處遇措施，倘造成被告財產減少或
    義務增加而拘束其自由等狀況，性質上已與刑事制裁無異，
    實質上為刑事處罰。準此，個案中若行為人因違規事件曾受
    緩起訴處分，且被課予與刑事制裁無異之「特殊處遇措施」
    並確實執行完畢，已足令行為人知所警惕，達成國家公權力
    之處罰目的，端無必要再透過行政罰加以制裁，以免有重複
    達成其處罰目的之嫌。
五、經查：
(一)本件異議人於99年7月12日晚上11時許，在嘉義市○○街64
    號處，飲酒後已達不能安全駕駛動力交通工具之程度，仍騎
    乘車牌號碼UK6-325號輕型機車自該處離去，於同年7月12日
    晚間11時40分許，其行經嘉義市○○街152號前，不慎擦撞
    前方由王崇旭所駕駛之自用小客車，為警送醫救治，並於翌
    日（13日）凌晨0時10分，經警做酒精測試，測得酒精濃度
    每公升1.34毫克，而依道路交通管理處罰條例第35條第1項
    第1款之規定，當場製單舉發異議人酒精濃度超過規定標準
    之違規行為，並以異議人涉犯刑法第185條之3之服用酒類致
    不能安全駕駛動力交通工具而駕駛罪嫌，移送臺灣嘉義地方
    法院檢察署，經該署檢察官於99年8月20日以99年度偵字第
    6012號為緩起訴處分，認異議人觸犯上開罪名，而依刑事訴
    訟法第253條之1第1項及第253條之2第1項第2款、第5款之規
    定，定緩起訴期間1年，「異議人應於緩起訴處分確定之日
    起8個月內，向本署指定之政府機關、政府機構、行政法人
    、社區或其他符合公益目的之機構或團體提供80小時之義務
    勞務。並於確定後六個月內接受本署施以法治教育及交通安
    全講習各二小時，共四小時」；嗣該緩起訴處分於100年8
    月19日確定，異議人則於100年4月19日前完成上開80小時之
    義務勞務，且迄至100年8月19日緩起訴期滿，未經撤銷緩起
    訴等節，有卷附之前揭字號緩起訴處分書、臺灣高等法院被
    告前案紀錄表可參。
(二)而異議人本件違規，嗣經嘉義區監理所於上開緩起訴期間屆
    滿後之100年8月30日，裁決處異議人罰鍰45,000元，吊扣駕
    駛執照12個月，並應參加道路交通安全講習等情，則有本件
    裁決書附卷可徵，異議人對此亦無爭執，是堪認定。惟異議
    人因本件違規亦涉及刑事責任，迭經檢察官為緩起訴處分並
    課予其提供義務勞務80小時之負擔並已執行完畢，此等義務
    勞務屬一種特殊處遇措施，實質上與刑罰無異，已如上開說
    明，是異議人就此次違規行為已優先適用刑事法律加以制裁
    ，應堪認可達處罰目的，從而，嘉義區監理所嗣後再就同一
    違規行為裁處異議人罰鍰45,000元，因罰鍰之裁處性質上仍
    屬對異議人已發生之違規行為之制裁，難認具有維護公共秩
    序以達其他行政管制目的之作用，是有關此部分罰鍰之處罰
    ，顯係重複處罰，實有未合。
(三)此外，本件異議人酒後駕車乃單一違規行為，罰鍰、吊扣駕
    駛執照與道路交通安全講習之處分無從區分，是異議人雖未
    就吊扣駕駛執照及道路交通安全講習部分聲明異議，惟本件
    只有單一個違規行為，而且有關其處罰效果之罰鍰、吊扣駕
    駛執照與施以道路交通安全講習等與該交通違規行為是否存
    在均無從分離。法院審理時應先確定受處分人是否確有交通
    違規行為事實，再決定原處分機關所適用之法律有無錯誤。
    從而，異議人於聲明異議狀雖僅記載就罰鍰部分聲明異議，
    其餘部分並未提及，惟該吊扣駕駛執照及施以道路交通安全
    講習部分與其交通違規行為是否存在既無從分離，法院自應
    予以審理。否則，如法院審理結果，認其交通違規行為不存
    在，則僅能將原處分關於裁處罰鍰部分予以撤銷改判，其餘
    部分因認未經聲明異議而確定，致生無交通違規行為，而遭
    處吊扣駕駛執照及施以道路交通安全講習之不合理現象，故
    應認原處分除裁處罰鍰之部分外，其餘部分亦均為本件聲明
    異議效力所及（臺灣高等法院暨所屬法院98年法律座談會刑
    事類提案第23號問題(一)研討意見之結論）。準此，異議人
    係持有輕型機器腳踏車駕駛執照，而按「汽車駕駛執照分為
    下列各類：一、小型車普通駕駛執照。二、大貨車普通駕駛
    執照。三、大客車普通駕駛執照。四、聯結車普通駕駛執照
    。五、小型車職業駕駛執照。六、大貨車職業駕駛執照。七
    、大客車職業駕駛執照。八、聯結車職業駕駛執照。九、國
    際駕駛執照。十、輕型機器腳踏車駕駛執照。十一、小型輕
    型機器腳踏車駕駛執照。十二、普通輕型機器腳踏車駕駛執
    照。十三、重型機器腳踏車駕駛執照。十四、普通重型機器
    腳踏車駕駛執照。十五、大型重型機器腳踏車駕駛執照。」
    （道路交通安全規則第53條規定參照）惟本件裁決書就異議
    人之處罰主文第1項僅記載「罰鍰新臺幣45,000元整，吊扣
    駕駛執照12個月，並應參加道路交通安全講習。」而未載明
    所吊扣之駕駛執照名稱、號碼，即與前揭違反道路交通管理
    事件統一裁罰基準及處理細則第43條第2項第3款之規定有違
    ，易言之，有處罰主文記載未臻明確之瑕疵。另有關本件裁
    決書中處分異議人應參加道路交通安全講習部分，經本院揆
    諸上揭規定，係於法有據且處罰內容上核無違誤。
(四)至道路交通管理處罰條例第35條第8 項固定有汽車駕駛人經
    裁判確定處以罰金低於該條例第92條所訂最低罰鍰基準規定
    者，應依該條例裁決繳納不足最低罰鍰部分之規定（另可參
    照臺灣高等法院暨所屬法院97年法律座談會刑事類提案第39
    號研討結果，亦將檢察官緩起訴處分而命被告向公益團體捐
    款之金錢給付，認定與上開條文中之「罰金」性質無異），
    其立法目的當係考量由刑罰權所施加之「罰金」或類似「罰
    金」之處罰，與由行政裁罰權所施加之「罰鍰」處罰，性質
    上皆係偏向制裁行為人過去之義務違反，在目的上可謂同一
    ，雖以刑事法律之處罰為優先，行政法之處罰作為備位，但
    非謂單一違規事件經行使刑罰權後，行政裁罰權後續行使必
    屬重複處罰，而定無再介入之餘地；倘刑罰權課予行為人之
    不利益，與行政裁罰權在其權限範圍內所得課予行為人之最
    高度不利益相較後，前者較低且有一可具體計算之差額，此
    時基於充分評價行為人違規情節，以達成完整處罰目的之考
    量，立法者自可制定法律，授權行政機關行使裁罰權，再對
    行為人裁處之。而「刑事程序優先原則」固然係在防免個案
    中有一事二罰之危險，但此原則仍與憲法位階之「一事不二
    罰」原則有間，自不得拘束立法者再透過立法之方式，令處
    於備位之行政法律有適用之可能性；以現行法中刑法第 185
    條之3及道路交通管理處罰條例第35條第1項第1 款為例，立
    法論上雖可期待立法者就違規行為人如何處罰，應盡可能規
    範明確及無漏洞，並減少人民就單一違規事件卻需遭受國家
    行使二次以上之公權力來非難，但解釋論上，刑罰權已先位
    行使處罰權後，行政裁罰權居於備位而介入行使公權力時，
    雖處罰目的同一，然立法者此處之授權，係令行政機關行使
    裁罰權，以達成完整之處罰目的，此應屬立法者之價值判斷
    ，尚難認有逸脫「一事不二罰」此憲法位階原則之框架。惟
    查：檢察官以緩起訴命被告提供義務勞務，與道路交通管理
    處罰條例第35條第8項經裁判確定處以「罰金」，性質迥然
    不同，對行為人所構成之不利益，並無從比較所謂之差額，
    從而，自無適用該條例之可能，附此敘明。
六、綜上，異議人於前揭時、地騎乘輕型機車，經測試檢定酒精
    濃度超過規定標準之違規事證明確，嘉義區○○○○道路交
    通管理處罰條例第24條第1項第2款之規定處分其應參加道路
    交通安全講習，於法有據，應無不合；另依同條例第35條第
    1項第1款之規定裁處罰鍰45,000元，及吊扣駕駛執照卻未載
    明所吊扣之駕駛執照名稱、號碼，均難認適法。從而，本件
    聲明異議為有理由，應由本院將原處分全部撤銷，依法自為
    如主文第2項所示之裁罰（臺灣高等法院暨所屬法院98年法
    律座談會刑事類提案第23號問題(二)研討意見之結論）。
據上論斷，應依道路交通管理處罰條例第87條第2 項，道路交通
事件處理辦法第19條前段，裁定如主文。
中    華    民    國   100    年    11    月    9     日
                  交通法庭法  官  黃鏡芳
上列正本證明與原本無異。
如不服本裁定，應於裁定送達後5日內向本院提出抗告狀（應附
繕本）。
中    華    民    國   100    年    11    月    9     日
                          書記官  黃怡惠